【裁判字號】    92,簡上,295
【裁判日期】    921114
【裁判案由】    返還不當得利
【裁判全文】
臺灣臺中地方法院民事判決  九十二年度簡上字第二九五號
    上  訴  人  甲○○  籍設台.
                        送達處.
                        國民身.
    被  上訴人  乙○○
右當事人間請求返還不當得利事件，上訴人對於中華民國九十一年十一月二十二日本院台中
簡易庭九十一年中簡字第三○八五號第一審判決提起上訴，於民國九十二年十月三十一日言
詞辯論終結，本院判決如左：
    主      文
原判決關於命上訴人給付超過新台幣拾壹萬伍仟肆佰拾壹元及自民國九十一年九月二十
五日起至清償日止按週年利率百分之五計算之利息部分，及該部分假執行之宣告，暨訴訟費
用之裁判均廢棄。
右開廢棄部分，被上訴人在第一審之訴及其假執行之聲請均駁回。
其餘上訴駁回。
第一、二審訴訟費用由上訴人負擔四分之三，餘由被上訴人負擔。
    事實及理由
一、本件被上訴人起訴主張：其為訴外人詠隆公司之記名股東，訴外人詠隆公司因故解散後
    ，被上訴人曾代詠隆公司墊款新台幣（下同）四十萬元，並由訴外人詠隆公司簽發面額
    四十萬元之本票一紙交予被上訴人作為清償墊款之擔保，嗣後被上訴人遵期提示，不獲
    付款，經台中市北屯區調解委員會調解無結果，當時擔任調解委員會秘書之上訴人主動
    向被上訴人表示願為被上訴人辦理對訴外人詠隆公司之強制執行程序，以追償該本票債
    權，被上訴人以上訴人任職於調解委員會，對法律必定嫺熟，因而將上開本票交予上訴
    人，並委任其以自己名義代被上訴人辦理相關執行程序，詎上訴人於取得系爭執行案款
    四十一萬九千零八十五元後，扣除執行費用六千零六十六元後，餘款四十一萬三千零十
    九元，上訴人應交付被上訴人，但上訴人竟據為己有，經被上訴人催討無效，為此基於
    雙方之委任關係，請求上訴人交付上開款項中之四十萬元予被上訴人，如認兩造無委任
    關係或該委任關係其後已不存在，爰依民法第一百七十九條規定，請求上訴人交付四十
    萬元及其法定遲延利息給被上訴人等語；上訴人在原審則未到庭辯論，亦未提出任何書
    狀予以爭執；原審乃以上訴人未到場爭執，適用民事訴訟法第四百三十六條第二項準用
    同法第二百八十條第三項、第一項之規定，視同自認上開被上訴人所主張之事實，乃判
    決上訴人全部敗訴。
二、上訴人收受判決後不服，乃提起上訴，並抗辯：其對於代被上訴人處理系爭本票強制執
    行之事並不否認，但被上訴人曾向上訴人借款二十萬元，為清償上開債務，被上訴人並
    與上訴人約明：對訴外人詠隆公司強制執行所取得款項，扣除因執行所支出之費用，均
    用以抵償前開債務本息，如有剩餘始須返還，被上訴人並書立借據，向上訴人借款四十
    萬元，允諾於收受對訴外人詠隆公司之債權後，優先清償代墊費用及利息。由於上開執
    行程序受償金額為四十一萬九千零八十五元，其中債權本金四十萬元、利息一萬三千零
    十九元，合計為四十一萬三千零十九元（另六千零六十六元為執行費用，由上訴人代墊
    ，無交付問題），而上訴人為處理系爭強制執行事件，支出費用共計九萬七千五百八十
    八元，應與系爭由上訴人所收取執行債權之本金暨利息互為抵銷等語，而求為判決將原
    判決廢棄，並駁回被上訴人在第一審之訴等語；被上訴人在本院則主張：被上訴人否認
    有上訴人所稱二十萬元借款債權存在，該二十萬元款項係訴外人詠隆公司成立時上訴人
    投資該公司之股款，因此沒有所謂借款利息之問題。同意將律師費用二萬元、登報費用
    二千元、郵資五千九百八十八元、建設廳申請費四百元、車資一千二百元、法院強制扣
    款六萬八千元，合計為九萬七千五百八十八元，自上訴人所收取之執行債權額中扣除，
    而求為判決駁回上訴等語。
三、按送達於應受送達人之住居所、事務所或營業所行之，不能為送達者，送達人應作記載
    事由之報告書，提出於法院附卷，並繳回應送達之文書，又原告或曾受送達之被告，變
    更其送達之處所，而不向受訴法院陳明，致有應受送達處所不明者，受訴法院得依職權
    ，命為公示送達，民事訴訟法第一百三十六條、第一百四十二條、第一百四十九條第四
    項固分別定有明文。惟適用民事訴訟法第一百四十九條第四項之規定，依職權命為公示
    送達者，除須原告所陳明之送達處所，確係被告收受之處所，且曾受送達之被告，於變
    更其送達之處所不向受訴法院陳明外，尚須因此致有應受送達處所不明者，始得為之，
    苟法院得透過戶籍資料之查詢而得知被告應受送達處所變更之情形，自尚難在未經查詢
    最新戶籍資料前，即認為符合上開要件而得依職權命公示送達。按原審依被上訴人起訴
    狀所載上訴人之地址台中市○○區○○路八十八號，寄送九十一年十一月五日開庭通知
    單及起訴狀繕本給通知上訴人，該通知書確有上訴人收受，不過上訴人簽名之上方同時
    蓋有北屯區戶政事務所之戳章等情，有送達證書一紙附於原審卷可稽，足見該開庭通知
    單及起訴狀繕本，實際上是送至台中市北屯區戶政事務所始交由上訴人之事實，應係實
    情，惟台中市北屯區戶政事務設於台中市○○路○段十號等情，亦有台中市各戶政事務
    所地址表一紙附卷可參，足見該台中市○○區○○路八十八號非台中市戶政事務所甚明
    ，則上訴人在原審所收受之通知，應係經由轉交始取得，是該址自非上訴人實際受送達
    之處所，要屬無疑，則顯難認為被上訴人所陳報之地址（台中市○○區○○路八十八號
    ），係應受送達上訴人之地址；再者，上訴人在九十一年十一月一日後至九十二年一月
    二十三日止，其戶籍係設於台中市北區○○○○街一一五號十樓之九等情，亦有法務部
    戶役政連結作業系統一紙在卷可稽，足見上開被上訴人在原審所陳報之地址（台中市○
    ○區○○路八十八號），並非屬上訴人之住居所、事務所或營業所之所在地，應無疑問
    ，則嗣後原審向該址送達判決而遭退回，自難謂符合曾受送達之被告（即上訴人）變更
    其送達之處所，不向受訴法院陳明之要件，況適用民事訴訟法第第一百四十九條第四項
    之規定，尚須有因此致有應受送達處所不明者，始足當之，業如前述，本件原審於向台
    中市○○區○○路八十八號送達判決而遭退回後，並未另查詢上訴人之戶籍登記資料，
    以便查得最新應受送達之處所，即依職權命為公示送達等情，有送達證書一紙、退回之
    信封一個、本院函稿一件在卷足參，參照上開說明，原審在未重新查詢上訴人有無新的
    送達處所前，即依職權命為公示送達，自有未洽。綜上，本件於九十一年十二月十日命
    為公示送達時，尚不符合民事訴訟法第一百四十九條第四項規定之要件，則原審所為公
    示送達自尚不生送達之效力，應甚明確；又原審既就判決所為公示送達尚不生送達之效
    力，原審判決自屬尚未確定，則原審雖基於公示送達後上訴人未提出上訴而製發民事判
    決確定證明書，然原審判決確未確定，則該證明書之核發，自不因此而生判決確定之效
    力（最高法院台抗字第一一四號判例參照），惟原審就此尚未為任何處置，似有不妥，
    原審宜就誤發證明書一節為適當之處理，以昭司法信賴。末按，原審所為之公示送達尚
    未合法，業如前述，則上訴人嗣後得知原審判決情形，而在原審判決對其送達之前向原
    審提起第二審上訴，參照民事訴訟法第四百三十六條之一第三項準用同法第四百四十條
    之規定（即宣示後送達前之上訴亦有效力），其上訴自屬合法，合先敘明。
四、以下之事實為兩造所不爭執，堪信為真實：
（一）被上訴人持有由訴外人詠隆旅行社股份有限公司（下稱詠隆公司）簽發、面額四十萬
      元之本票一紙，經提示付款遭退票，後即委由上訴人以上訴人自己之名義，代辦債權
      催討之事宜，上訴人即以自己名義取得執行名義並聲請強制執行，而取得執行案款四
      十一萬九千零八十五元（其中本金為四十萬元、利息為一萬三千零十九元、執行費用
      六千零六十六元），扣除執行費用之餘額為四十一萬三千零十九元，上訴人原應將上
      開款項交付被上訴人，但並未將該等款項交給被上訴人。
（二）上訴人為了辦理上開債權之執行程序，曾支出律師報酬二萬元、登報費用二千元、建
      設廳申請費用四百元、車資一千二百元、郵資五千九百八十八元，合計二萬九千五百
      八十八元，被上訴人同意應由上開款項中扣除。
（三）上訴人迄至九十二年十月三十一日止，業已清償六萬八千元，被上訴人同意扣除。
五、本件上訴人提出抵銷之抗辯，主張其對被上訴人有一節二十萬元之借款債權及三萬零八
    百三十三元之利息債權存在，可與被上訴人之上開請求權抵銷云云，惟此借款（含利息
    ）債權，為被上訴人所否認，故此成為爭點，茲就此部分說明本院之判斷如下：
（一）上訴人主張被上訴人在八十四年底時曾向上訴人借款二十萬元，並約定在八十五年底
      前返還，但屆期未還，故被上訴人現尚積欠上訴人本金二十萬元及自八十五年一月起
      至上開取得四十一萬九千零八十五元時止之利息三萬零八百三十三元等語，此為被上
      訴人所不否認。
（二）按當事人主張有利於己之事實者，就其事實有舉證之責任，民事訴訟法第二百七十七
      條前段定有明文，是主張法律關係存在之一方，原則上自應就該當於該法律關係存在
      之要件事實，負舉證責任，本件上訴人提出抵銷之主動債權即上開借款債權是否存在
      ，兩造有爭執，則參酌上開說明，上訴人應就兩造間有借款法律關係存在一節負舉證
      責任，上訴人為證明此一借款契約存在，固提出借據影本一紙為據。惟查：
    (一)該借據上是載稱：「茲向甲○○借支出新台幣肆拾萬元整，處理詠隆旅行社股份有限
      公司帳務事宜。本票NO,654976，86年3月5日兌現。」等語，核與上訴人所指借款金額
      是二十萬元一節，顯不相符，且該借據之書立日期，依借據上之記載是八十六年二月
      五日，亦非八十四年間等情，觀之該借據甚明，足見該借據顯與上訴人所主張欲供抵
      銷之借款無關，應無疑義。
    (二)至於被上訴人雖曾將其持有之由詠隆公司所簽發之面額四十萬元本票交給上訴人，然
      此為被上訴人託上訴人代辦強制執行所必須，否則上訴人未持有該票據如何行使票據
      上之權利，故尚難以上開本票之交付，證明有上訴人所指之借款債權存在。
    (三)又上訴人固有為被上訴人代辦對詠隆公司之票據債權之強制執行之事實，惟上訴人之
      所以願意如此受託而為，可能之原因甚多，尚難謂必係因兩造間前曾有系爭借款存在
      ，上訴人始願意受託而為，是上訴人以其既受託代辦強制執行，顯然兩造間有系爭借
      款存在云云，顯與經驗法則相悖，尚無可取。
    (四)綜上，依上訴人之主張及舉證，均不足證明兩造間有上訴人所指之二十萬元借款契約
      關係存在，且除此之外，上訴人表明無其他證據可提出等語（見本院九十二年九月十
      六日準備程序筆錄第二頁），揆諸上開說明，本院自難認為上訴人所指之系爭二十萬
      元借款債權確實存在，本金債權既不存在，則利息債權亦無所附麗，亦難認為存在（
      至於刑案檢察官不起訴處分書中關於此部分之認定與判斷之見解，不得拘束處理獨立
      之民事訴訟之本院，要屬當，併予敘明）。
六、按受任人因處理委任事務，所收取之金錢、物品及孳息，應交付於委任人，民法第五百
    四十一條第一項定有明文，本件上訴人受託代辦強制執行，而收取債權額四十一萬三千
    零十九元（扣除執行費用六千零六十六元後），依上開規定，自有將該等款項交付給被
    上訴人之義務，惟上訴人辦理上開委任事務所支出之款項二萬九千五百八十八元及被上
    訴人受部分清償六萬八千元，被上訴人均同意扣除，業如前述，則在計算上訴人應返還
    之範圍時，自應將此部分（合計為九萬七千五百八十八元）先予扣除，經扣除後上訴人
    應交付之款項合計為三十一萬五千四百三十一元。從而，被上訴人訴請上訴人交付款項
    ，在三十一萬五千四百三十一元及自起訴繕本送達上訴人之翌日即九十一年九月二十五
    日起至清償日止，按週年利率百分之五計算之利息之範圍內，為有理由，逾此部分之請
    求，為無理由；原審為就上開被上訴人請求無理由部分，為上訴人敗訴之判決，尚有未
    洽，上訴意旨求予廢棄改判，為有理由，爰由本院予以廢棄改判如主文第二項所示。至
    於被上訴人之請求有理由部分，原判決為上訴人敗訴之判決，經核於法並無不合，上訴
    意旨求予廢棄改判，為無理由，應駁回其上訴。
七、據上論結，本件上訴為一部有理由、一部無理由，依民事訴訟法第四百三十六條之一第
    三項、第四百五十條、第四百四十九條第一項、第七十九條，判決如主文。
中      華      民      國      九十二      年    十一    月       十四       日
~B臺灣臺中地方法院民事第四庭
~B   審判長法  官  張恩賜
~B         法  官  林洲富
~B         法  官  李國增
右為正本係照原本作成。
不得上訴。
中      華      民      國      九十二      年    十一    月       十八       日
~B法院書記官  楊月雲


司法院資訊處製作；財團法人民間司法改革基金會備份。
